臺灣新竹地方法院民事簡易判決
110年度竹東簡字第136號
原      告  祭祀公業彭家祠

法定代理人  彭武勝  
訴訟代理人  苗繼業律師
            吳世敏律師
被      告  彭作淇  

            彭作安  
            張瀞予  

            張家瑞  
共      同
訴訟代理人  彭作淮  


上列當事人間給付租金等事件，本院於民國111年2月10日辯論終
結，判決如下：
    主      文
被告承租原告所有坐落新竹縣北埔鄉鄉所段五六二、五六二之一
九地號、面積共計五五四點九九平方公尺土地，應自民國一一○
年八月十八日起調整租金為每年新臺幣壹拾萬捌仟柒佰柒拾捌元
。
原告其餘之訴駁回。
訴訟費用百分之二十八由被告連帶負擔，餘由原告負擔。
原告假執行聲請駁回。
    事實及理由
壹、程序部分：
一、按訴狀送達後，原告不得將原訴變更或追加他訴。但訴訟標
    的對於數人必須合一確定時，追加其原非當事人之人為當事
    人者，民事訴訟法第255條第1項第5款定有明文。原告以訴
    外人彭邱智惠向原告承租原告所有坐落新竹縣北埔鄉鄉所段
    562、562-19地號（下稱鄉所段562、562-19地號）土地，詎
    訴外人彭邱智惠自民國101年起未依約定租金金額繳納，尚
    積欠新臺幣（下同）133,679元。茲訴外人彭邱智惠已死亡
    ，被告彭作淮、彭作淇、彭作安、彭秋玉為訴外人彭邱智惠
    之繼承人，爰依繼承法律關係請求積欠租金，並依民法第44
    2條規定請求調整每年租金。而於本院聲明：（一）被告應
    連帶給付原告136,679元，及自收受起訴狀繕本時起至清償
    日止，按年息百分之5計算之利息。（二）被告就所承租原
    告所有坐落於鄉所段562、562-19地號土地，使用面積595.9
    84平方公尺，應自收受起訴狀翌日起，調整租金為每年133,
    500元。嗣於言詞辯論程序中，以被告彭秋玉於起訴前已死
    亡，且在訴外人彭邱智惠死亡前就已往生，應由彭秋玉之直
    系血親卑親屬張瀞予、張家瑞代位繼承，因此撤回對彭秋玉
    部分之起訴，並追加張瀞予、張家瑞為被告，有起訴狀、民
    事追加被告狀在卷可憑。揆諸上開之規定，應予准許。
二、次按訴狀送達後，原告不得將原訴變更或追加他訴，但減縮
    或擴張應受判決事項之聲明者，不在此限；原告於判決確定
    前，得撤回訴之全部或一部。但被告已為本案之言詞辯論者
    ，應得其同意，民事訴訟法第255條第1項第3款、第262條第
    1項分別定有明文。原告於本件言詞辯論程序中具狀撤回第1
    項聲明，並減縮第2項聲明為：被告就所承租如附圖所示編
    號A、B、C部分之原告所有，坐落於鄉所段562、562-19及同
    段561-2地號土地，使用面積共553.02平方公尺，應自收受
    起訴狀翌日起，調整租金為每年123,876元。惟被告表示不
    同意原告撤回第1項聲明；嗣原告又具狀更正第2項聲明為：
    被告所承租原告所有坐落於鄉所段562、562-19地號土地，
    使用面積554.99平方公尺，應自收受起訴狀翌日起，調整為
    每年租金為124,318元。復於言詞辯論程序中就第2項聲明減
    縮自110年8月18日起調整租金，此亦有原告民事變更及撤回
    聲明狀、被告民事答辯（四）狀、原告民事變更訴之聲明二
    狀、本院111年1月6日言詞辯論筆錄在卷可憑，原告撤回第1
    項聲明部分，依上開規定，不生效力，其餘變更核屬單純減
    縮應受判決事項之聲明，應予准許。
貳、實體方面：
一、原告起訴主張：
（一）鄉所段562地號（重測前為新竹縣○○鄉○○段○○○段00000地
      號）土地為原告所有，於分割前面積為1591.26平方公尺
      ，被告之被繼承人彭邱智惠前向原告承租其内約194.81坪
      土地，並在所承租使用之土地上興建新竹縣北埔鄉鄉所段
      175建號建物，門牌號碼為新竹縣○○鄉○○街00巷00號（下
      稱系爭房屋）及從事農作之用。嗣前開土地於80年間重測
      ，訴外人彭邱智惠租用面積調整約為180.29坪，換算成平
      方公尺面積約為595.984平方公尺，並自90年起，就以當
      時之公告地價每平方公尺2,600元之0.057作為計算租賃每
      平方公尺在每1年應付之租金，因而每年訴外人彭邱智惠
      應繳納之租金為88,324元之租金。重測後之鄉所段562地
      號於101年間分割，訴外人彭邱智惠前開租賃所使用之範
      圍分別位於分割後之鄉所段562、562-19地號土地上。
（二）惟訴外人彭邱智惠就自101年起就不再正常繳納租金，被
      告曾多次通知繳納，至109年尚積欠133,679元。而被告為
      彭邱智惠之繼承人，依民法第1148條第1項前段、第1153
      條規定，就積欠之租金自應由被告負連帶清償之責任。
（三）本件租約之租金自90年起就從未調整，至今已長達20年。
      而109年1月時，鄉所段562、562-19地號土地之之公告地
      價為每平方公尺3,500元，較兩造目前計算租金依據之公
      告地價每平方公尺2,600元調漲約35%，目前租約所約定之
      租金已不足以反應通過膨脹及現實情況，自有調整之必要
      。考量土地法第97條有關土地租金係以「申報地價」作為
      計算租金上限之依據，而依據平均地權條例第16條第1項
      前段規定，以公告地價百分之80為其申報地價，因此前開
      土地依據前開平均地權條例計算所得之申報地價為2,800
      元。而前開土地係坐落在新竹縣北埔鄉公所附近，鄰近行
      政中心並與台三線相鄰，離北埔老街商圈也僅約500公尺
      ，交通及生活機能極佳，針對相同區域原告出租土地，目
      前都是以申報地價之8%作為計算每平方公尺每年度應繳那
      之租金金額，因而以鄉所段562地號土地面積216.08平方
      公尺，鄉所段562-19地號土地面積338.91平方公尺，合計
      面積為554.99平方公尺作為被告租用土地之面積，調整後
      之每年應繳之租金為124,318元（計算式如下：2,800×0.0
      8×554.99＝124,318元，小數點以下四捨五入）。
（四）並於本院聲明：⒈被告應連帶給付原告136,679元，及自收
      受起訴狀繕本時起至清償日止，按年息百分之5計算之利
      息。⒉被告所承租原告所有坐落鄉所段562、562-19地號、
      面積共計554.99平方公尺土地，應自110年8月18日起，調
      整租金為每年124,318元。⒊就第一項聲明，原告願供擔保
      ，請准予假執行。
二、被告則以：
（一）系爭房屋坐落鄉所段562、562-19號地號土地上，原為訴
      外人彭邱智惠所有，訴外人彭邱智惠並向原告承租前開土
      地，系爭房屋實際使用之土地面積自始未曾異動。82年間
      ，訴外人彭邱智惠就系爭房屋坐落之實際土地面積、租金
      爭議，向新竹縣北埔鄉調解委員會聲請調解(下稱系爭調
      解）。於系爭調解中，訴外人彭邱智惠主張繳納租金之計
      算面積為194.81坪，然於80年11月間，經原告重測後，系
      爭房屋實際使用之土地面積應為180.29坪（約595.984平
      方公尺），原告每年溢收訴外人彭邱智惠給付租金之坪數
      為14.52坪，應退還訴外人彭邱智惠前所繳5年内溢繳之租
      金。然系爭調解未能成立調解，且原告並未退還前開訴外
      人彭邱智惠溢繳之5年租金。惟自82年起，訴外人彭邱智
      惠以原告主張系爭房屋之實際使用面積即595.984平方公
      尺為繳納租金之依據，為原告收受（按：此非自認本件應
      以180.29坪計算租金，且就當時原告是否有實際測量、以
      何方式測量、是否經公正第三方測量等情，被告並不知悉
      ）。另訴外人彭邱智惠於90年起，係以每平方公尺公告地
      價2,600元的0.057為依據，每年繳納88,324元之租金予原
      告。
（二）於101年間，原告向訴外人彭邱智惠寄發「祭祀公業彭家
      祀土地成買價格通知」（下稱系爭通知），依系爭通知記
      載以及所附經新竹縣竹東地政事務所核發之土地謄本可知
      ，原告自認就系爭房屋坐落之土地即鄉所段562、562-19
      號土地，就鄉所段526號土地面積為216.08平方公尺、鄉
      所段562-19號土地面積為338.91平方公尺，合計為554.99
      平方公尺，足見原告有超算系爭房屋實際使用之土地面積
      40.994平方公尺，且每年溢收租金為6077.4元。
（三）就原告超算實際使用土地面積以及每年溢收租金等情，訴
      外人彭邱智惠曾於103年4月30日委由律師發函告知原告，
      且主張原告應更正租金，且應退還溢領之租金共91,161元
      ，並就前開不當得利部分為抵銷，惟原告置之不理，不但
      未更正租金，亦未返還超收租金之不當得利，更於103年1
      2月1日催告訴人彭邱智惠繳納租金，訴外人彭邱智惠不得
      已，遂於103年12月16日，繳納101年、102年之租金，並
      扣除業經行使抵銷之91,161元後，匯款85,487元予原告。
      其後，就103年度至109年度之租金，訴外人彭邱智惠以及
      被告等皆以系爭房屋實際使用土地面積即554.99平方公尺
      為計算基礎，繳付每年82,250元之租金予原告，是訴外人
      彭邱智惠及被告等人並未有短繳、欠租之情形。
（四）另經被告兼訴訟代理人於庭後實際勘查結果發現，原告主
      張所謂鄉所段562-19地號左側靠近同段564地號土地之空
      白地方，實際地界係位於原告在使用之水溝蓋上，非被告
      等人使用，另就鄉所段562-19地號右側靠近同段562-18地
      號之空白地方，業經同段562-18地號土地之使用人蓋立圍
      牆，亦非被告等人使用。又經新竹縣竹東地政事務所丈量
      結果之複丈成果圖載編號A所示562地號面積為214.31平方
      公尺、編號B所示562-19地號面積為336.05平方公尺，可
      知系爭房屋實際使用鄉所段562、562-19地號土地面積僅
      為550.36平方公尺，是被告僅同意以550.36平方公尺為租
      用面積。而自101年起，訴外人彭邱智惠及被告等依原告
      以系爭房屋使用面積554.99平方公尺計算繳納租金，高於
      系爭房屋實際使用面積。另本件被告已將鄉所段562、562
      -19地號土地界外之地上物拆除。
（五）嗣訴外人彭邱智惠於106年11月6日過世，經繼承人協議，
      系爭房屋由被告彭作安繼承取得，鄉所段562、562-19地
      號土地使用權由被告彭作淮、彭作安各繼承2分之1。
（六）又查，被告等現行繳納之租金數額，業為調漲之結果，且
      以公告地價5.7%比例計算租金已為高比例，不容原告再以
      不實之理由，調漲租金，向被告等任意索求費用，再者，
      系爭房屋坐落之土地係位於新竹縣北埔鄉正德街52巷之巷
      底，巷子後方為大片菜園及樹叢，交通並非方便，此一事
      實，數十年來未曾改變，且北埔鄉公所於66年已興建，而
      北埔老街亦非近年始形成，至台三線與系爭二土地之相對
      位置，數十年未曾改變，足證系爭土地周邊環境至少與數
      十年前相同，顯未逾越原告認知之基礎或環境，而無難以
      預見之可能，且被告承租二土地周邊環境、工商繁榮程度
      ，未有顯著之變化，且日後北埔鄉公所將搬遷，工商繁榮
      程度反減，自無情事變更之適用，況依鈞院110年8月9日
      勘驗筆錄明載「相對人所承租土地位於巷弄内，四周均為
      住宅區，附近無明顯商業活動」，在在足證原告請求調漲
      租金並無理由。本件被告向原告承租者並非房屋，且土地
      法第94條規定之百分之8係指上限，原告並無提出系爭土
      地應以最高上限百分之8計算之證明，要難據原告單方預
      定之條款、土地法第94條之規定，合理化其主張，並強迫
      被告以百分之8計算租金，是原告之主張，顯無理由，難
      以可採。
（七）並於本院聲明：⒈原告之訴及假執行之聲請均駁回。⒉如為
      不利之判決，願供擔保，請准免為假執行。
三、本院之判斷：　　　　　　
    原告所有鄉所段562地號土地重測前為新竹縣○○鄉○○段○○○段
    00000地號土地，重測後分割出同段562-10、562-11、562-1
    2地號土地，同段562-12地號土地嗣分割出同段562-19地號
    土地之事實，有土地登記謄本在卷可稽。是本件本院所應審
    究者為者：（一）原告是否得向被告請求積欠租金？（二）
    原告是否得請求調整租金？經查：
（一）關於原告是否得向被告請求積欠租金部分：
　　⒈訴外人彭邱智惠前以所承租重測前新竹縣○○鄉○○段○○○段00
      000地號土地內194.81坪土地因重測後有短少，減縮為180
      .29坪，認損害其權益為由，向新竹縣北埔鄉公所聲請調
      解，原告受通知後函覆該調解委員會及訴外人彭邱智惠略
      以：訴外人彭邱智惠承租土地原由訴外人彭金清承租，彭
      金清死亡後由其後裔子孫彭烘彰、彭茂政、彭邱智惠繼承
      承租使用，訴外人彭邱智惠使用面積為194.81坪。而訴外
      人彭邱智惠於81年間質疑所繳租金面積與實際使用面積不
      符，要求立會測量，經原告測量結果訴外人彭邱智惠為18
      0.29坪，81年度通知以180.29坪面積收租，並退還前5年
      租金等語之事實，有新竹縣北埔鄉調解委員會調解事件一
      覽表、調解委員通知、聲請調解書、原告答辯書在卷可憑
      。參以原告提出之繳納租金明細表（見本院卷一第31-33
      頁）記載，原告就89年度至109年度之後租金計算均以180
      .92坪換算，可知訴外人彭邱智惠向原告承租前開土地係
      以實際使用面積為其承租標的並計算租金，應無疑義。
　　⒉又本院會同兩造至現場履勘，並囑託新竹縣竹東地政事務
      所測量，經勘驗結果為：彭邱智惠前項原告承租使用範圍
      四周建以圍牆，圍牆內土地蓋有系爭房屋、放置2個貨櫃
      屋、部分土地作果園使用，而前開使用位置係坐落在鄉所
      段562、562-19、561-2、563、564、564-1地號如附圖所
      示編號A、B、C、D、D1、E、F部分土地，面積總計為664.
      30平方公尺之事實，有本院勘驗筆錄、新竹縣竹東地政事
      務所110年8月19日東地所測字第1102300513號函及函附之
      土地複丈成果圖在卷可憑。
　　⒊而訴外人彭邱智惠前開使用範圍占用土地其中鄉所段562、
      562-19、561-2地號土地面積總計為553.02平方公尺，為
      原告所有，亦有土地登記謄本（見本院卷一第337-401頁
      ）附卷可按。訴外人彭邱智惠前向原告承租土地既係以實
      際使用面積收取租金，而原告向訴外人彭邱智惠收取租金
      每年係按使用土地面積乘以公告地價2,600元再乘以租稅
      率0.057計算，亦有繳納租金明細表（見本院卷一第31-33
      頁）可按。雖原告提出繳納租金明細表僅記載89年度至10
      9年度，並均以公告地價每平方公尺2,600元為計算基準，
      然依原告提出之公告地價查詢表所示（見本院卷一第57-5
      9頁），自86年度至101年度，前開土地公告地價每平方公
      尺為2,600元、102年度至104年度每平方公尺為3,000元、
      105年度至109年度每平方公尺為3,500元，可見86年度至1
      09年度原告與訴外人彭邱智惠或其繼承人每年係以每平方
      公尺2,600元按使用面積乘以租稅率5.7%計算租金，則原
      告前開期間得向彭邱智惠或其繼承人每年收取租金為81,9
      58元（計算式如下：553.02×2,600×0.057＝81,958，小數
      點以下四捨五入）。相較原告於前開期間計算每年收取之
      金額88,324元，顯然多出6,366元。
　　⒋訴外人彭邱智惠於103年間收到原告寄發101、102年度每年
      88,324元租金繳納通知單後，以訴外人彭邱智惠實際使用
      土地562、562-19地號土地、面積為554.99平方公尺，租
      金應為82,246.55385元，原告溢收15年租金91,161.69225
      元，並以前開金額抵銷101、102年度租金後，於103年12
      月16日清償不足85,486.30775元，其餘103年度至109年度
      租金則以82,250元支付，有律師函、回證、劃撥單（見本
      院卷一第163-177頁）可按。則訴外人彭邱智惠及其繼承
      人已無積欠原告上開年度租金，原告請求被告給付租金，
      尚無可採。
（二）關於原告是否得請求調整租金部分：
　　⒈按租賃物為不動產者，因其價值之昇降，當事人得聲請法
      院增減其租金。但其租賃定有期限者，不在此限，民法第
      442條定有明文。故未定期限之基地租賃，契約當事人約
      定租金按基地固定地價之固定比率計算者，於契約成立後
      ，基地周邊環境，工商繁榮之程度，承租人利用基地之經
      濟價值及所受利益等項，已有變更，而租金依原約定基地
      申報地價之固定比率計算顯失公平者，出租人自得依民法
      第227條之2第1項規定，訴請法院調整其租金。
    ⒉又基地租金數額之調整，除以基地申報地價為基礎外，尚
      須斟酌基地之位置、工商業繁榮之程度、承租人利用基地
      之經濟價值及所受利益，並與鄰地租金比較等項，土地價
      值之昇降，並非增減租金之唯一斟酌事項。土地所有權人
      依土地法所申報之地價，為法定地價，於平均地權條例施
      行區域，係指地政機關舉辦規定地價或重新規定地價時，
      土地所有權人在公告申報地價期間內自行申報之地價，未
      自行申報地價者以公告地價百分之八十為其申報地價，以
      公告地價百分之八十為其申報地價。土地所有權人於公告
      期間申報地價者，其申報之地價超過公告地價百分之一百
      二十時，以公告地價百分之一百二十為其申報地價；申報
      之地價未滿公告地價百分之八十時，得照價收買或以公告
      地價百分之八十為其申報地價，亦為土地法第148條、平
      均地權條例第16條所明定。
　　⒊訴外人彭邱智惠自86年起至109年間均以公告地價每平方公
      尺2,600元×5.7%×土地面積（平方公尺）計算每平方公尺
      租金為148元（小數點以下四捨五入），未逾依照前開規
      定及土地法第105條準用同法第97條規定租金最高限制即
      按申報地價之10%計算之每平方公尺208元。而前開申報地
      價於109年度已調整為每平方公尺2,800元，則依前開規定
      租金不得逾280元。本院審酌兩造間原約定租金已逾20餘
      年未調整，土地公告現值已由87年度8,000元調升至109年
      16,800元、公告地價亦已從每平方公尺2,600元調升至3,5
      00元，原約定按每平方公尺2,600計算之租金比例顯不相
      當，且當事人對調整租金額之計算比例又有爭執時，出租
      人尚非不得依民法第442條、第227條之2第1項規定，訴請
      調整租金之比例。原告請求調整租金，尚屬有據。
　　⒋又訴外人彭邱智惠使用土地範圍坐落原告所有鄉所段562地
      號土地全部、同段562-19及同段561-2地號部分土地，然
      被告於本院表示願承租原告所有562、562-19地號土地全
      部，超過部分願意拆除，復為原告所同意，則本院調整租
      金部分僅就上開2筆土地為審酌。茲訴外人彭邱智惠前向
      原告承租土地為建築基地，位於巷弄內，四周為住宅區，
      附近雖無明顯商業活動，然距新竹縣北埔鄉公所步行約2-
      3分鐘，從鄉公所至北埔老街步行約5分鐘，交通生活均稱
      便捷等情，已據本院勘驗現場，製有勘驗筆錄在卷足參。
      本院審酌前開土地如上所述基地之位置、工商業繁榮之程
      度、交通及生活之機能、承租人利用基地之經濟價值及所
      受利益等項，認系爭土地之年租金，應調整為按申報地價
      年息百分之7計算即108,778元（計算方式如下：554.99×2
      ,800×0.07＝108,778，小數點以下四捨五入）為適當。而
      被告為訴外人彭邱智惠繼承人，有戶籍謄本在卷可憑，原
      告請求被告承租原告所有坐落鄉所段562、562-19地號土
      地每年租金調整為108,778元，即屬有據。逾此部分請求
      ，自有未洽。再原告於110年4月8日向本院起訴請求調整
      租金，有起訴狀可憑，原告請求自110年8月18日起調整，
      亦屬有據。
　　⒌雖被告主張訴外人彭邱智惠於106年11月6日過世，經繼承
      人協議，系爭房屋由被告彭作安繼承取得，鄉所段562、5
      62-19地號土地使用權由被告彭作淮、彭作安各繼承2分之
      1等語。然查，被告所提出協議書僅有被告彭作淮、彭作
      淇、張瀞予、張家瑞簽名，訴外人彭邱智惠是否已經達成
      如上之分割協議，顯然有疑。
四、綜上所述，原告本於民法第442條規定，請求被告承租之土
    地自110年8月18日應調整為每年108,778元為有理由，應予
    准許。逾此部分請求及請求積欠租金均無理由，應予駁回。
    就請求積欠租金部分既經本院駁回，原告聲明願供擔保為假
    執行聲請，應併予駁回。
五、本件事證已臻明確，兩造其餘主張、陳述及所提證據，經本
    院逐一斟酌後，認均不足以影響本判決之結果，自無詳予論
    駁之必要，併此敘明。
據上論結，本件原告之訴為一部有理由、一部無理由，依民事訴
訟法第436條第2項、第79條、第85條第2項，判決如主文。
中　　華　　民　　國　　111 　年　　3 　　月　　4 　　日
                  竹東簡易庭    法  官  邱玉汝
以上正本係照原本作成。
如對本判決上訴，須於判決送達後20日之不變期間內，向本院提
出上訴狀；如委任律師提起上訴者，應一併繳納上訴審裁判費。
中　　華　　民　　國　　111 　年　　3 　　月　　7 　　日
                                書記官  陳筱筑